臺北高等行政法院判決
　　　　　　　　　　　　　　　　　　 95年度訴字第01442號
　　　　　　　　　　　　　　　.
原　　　告　自然美化粧品股份有限公司
代　表　人　甲○○
訴訟代理人　古明律師
被　　　告　經濟部智慧財產局
代　表　人　蔡練生（局長）
訴訟代理人　乙○○
上列當事人間因商標註冊事件，原告不服經濟部中華民國95年3
月24日經訴字第09506163670 號訴願決定，提起行政訴訟。本院
判決如下：
　　主  文
原告之訴駁回。
訴訟費用由原告負擔。
　　事  實
一、事實概要：
    原告前於民國（下同）94年4 月1 日以「公司標章(一)」商標
    ，指定使用於商標法施行細則第13條所定商品及服務分類表
    第3 類之「化粧品、造型髮膠、香水、護膚乳液、口紅、敷
    面膜、皮膚及頭髮保養品、按摩油、染髮劑、香皂、洗面乳
    、沐浴乳、洗髮精、洗衣精、嬰兒用清潔劑、亮光臘、香精
    油、牙膏、皮革清潔劑、檀香」商品，向被告經濟部智慧財
    產局申請註冊，經被告審查，認本件商標圖樣係一不規則且
    無特定形狀輪廓的彩色圖案，不足以使商品相關消費者認識
    其為表彰商品之標識，並得藉以與他人之商品相區別，不具
    識別性，應不准註冊，爰以94年11月22日商標核駁第289357
    號審定書予以核駁之處分。原告不服，主張本件商標具識別
    性等理由，提起訴願，經經濟部95年3 月24日經訴字第0950
    6163670 號訴願決定駁回，原告仍不服，遂向本院提起行政
    訴訟。
二、兩造聲明：
　(一)原告聲明：
    1.訴願決定及原處分均撤銷。
    2.被告應就000000000號商標申請案准予註冊。
　(二)被告聲明：原告之訴駁回。
三、兩造之爭點：
    系爭申請註冊之商標圖樣是否足以作為使相關消費者識別其
    商品來源之標識？
　(一)原告主張：
    1.原告前亦曾以類似之商標圖樣即「公司標章(六)」商標（參
      本院卷第25頁），指定使用於商標法施行細則第13條所定
      商品及服務分類表第5 類之「人蔘精、大蒜精膠囊、小麥
      胚芽精油丸、甲殼質膠囊、虫草精、珍珠粉、高蛋白質粉
      、魚肝油、鹿茸、鈣質製劑營養補充品、綜合維他命及綜
      合礦物質製營養補充品、綠藻錠、樟腦擦劑、燕窩、薄荷
      油、隱形眼鏡用清潔液保存液、鮫油膠囊、藍藻錠、鯊魚
      軟骨素膠囊（粉）、靈芝膠囊。」商品，向被告申請註冊
      ，經被告審查後，於95年3 月29日對原告上開商標之核准
      審定註冊（參被告95年3 月29日（95）智商0292字第0959
      0231620 號商標核准審定書），此應再敘明。
    2.按「平等原則」乃現代國家憲法上之重要原則，亦為我國
      行政法之一般原則其一，其乃支配國家各機關部門行使職
      權之原則，是行政程序法第6 條稱：「行政行為，非有正
      當理由，不得為差別待遇。」意旨行政機關於作成任何行
      政行為時，對行為所規制之對象，相同事件應為相同之處
      理，非有合理正當之理由，不得為差別之待遇。經查，本
      案中原告持類似之商標（即公司標章(一)商標），且據大量
      使用該商標之證明文件向被告申請指定使用於商標法施行
      細則第13條所定商品及服務分類表第3 類，然卻遭被告以
      不同審定標準判定相異之結果，使上揭商標圖樣（即公司
      標章(六)）於商標法施行細則第13條所定商品及服務分類表
      第5 類獲核准審定，而本案商標圖樣（即公司標章(一)）於
      第3 類部份卻遭核駁。
    3.另查，本案系爭商標圖樣於註冊前已大量使用，於向被告
      提出訴願時即已提出諸多使用依據，且迄今仍繼續及擴大
      使用中，此有包裝盒、報紙廣告、雜誌廣告、捷運、公車
      車廂廣告、光碟、衣服…等為憑，由此可見，本案系爭商
      標圖樣已足使一般消費者認知此為特定商標無虞。
    4.是既為相同類似商標申請註冊，則被告之審定標準即應一
      致，不得為差別之待遇，惟上述情況被告審定之結果矛盾
      ，實在令人費解，亦難以捉摸，無法預測，相同類似之商
      標竟獲相異之結果，原告實難甘服，且對原告商標之權利
      亦構成損害。再者，原告已大量廣泛使用上揭系爭商標，
      消費者對其亦有明顯普遍之認知，是不論該商標程序上或
      實體上之識別性及實際使用情況以觀，被告均無理由將該
      商標據以核駁，且其核駁之審定標準亦不一致，是原處分
      所為之審定自有違誤之虞。
　(二)被告主張：
    1.按「商標應足以使商品或服務之相關消費者認識其為表彰
      商品或服務之標識，並得藉以與他人之商品或服務相區別
      。」為商標法第5 條第2 項所明定，又「商標有下列情形
      之一者，不得註冊：一、不符合第5 條規定者。…」復為
      商標法第23條第1 項第1 款所明定。經核原告申請註冊之
      商標圖樣，係由一以紫色深淺色系交錯方式呈現出立體感
      ，但形狀不規則的彩色花紋圖案所構成，且無特定圖形意
      義，實易引人聯想乃習見包裝材料或文宣製品表面設色之
      外觀花樣設計，且有鑒於化妝品業界中，習以多樣化之美
      觀設計花樣作為包裝圖案，消費者亦多將該設計視為一裝
      飾性圖樣，是實不足以使商品相關消費者認識其為表彰商
      品來源之標識，並得藉以與他人之商品相區別，應不具識
      別性，有商標法第23條第1 項第1 款規定之適用。
    2.次按原告前於訴願理由書中指稱本件圖形之流竄軌跡均有
      其一致性，並非任意變換之圖形一節，查本件圖形雖稱有
      制式設計格式，惟依一般消費者辨識觀點觀之，該圖形未
      經詳加解說，實難認知有其一致性規則及設計意義，僅得
      視為一文宣包裝外表設計花樣，；又依原告所附實際使用
      於產品包裝盒、產品提袋、信封、廣告等證據資料觀之，
      其行銷宣傳資料及包裝盒上之平面圖案，多搭配結合有「
      NB」設計字樣或「自然美natural beauty」，非單以背景
      圖案作為識別商品來源之標識，實際使用圖案整體予人觀
      感，其上之本件圖樣設計僅作為上開文字底層設色之陪襯
      花樣，且原告實際使用及宣傳廣告情形亦顯不足，尚難證
      本件單一背景圖案已經由使用，而在交易上已成為原告所
      販售商品之識別標識。另查，原告同日以多種顏色作不同
      變換設計之圖樣提出申請註冊，顯見其所申請註冊之各顏
      色變換圖樣，皆係為主要識別商標「NB」或「自然美natu
      ral beauty」底色設色變換之用，實非作為商品識別來源
      之標識，併予敘明。
    3.原告於訴訟理由狀中指稱，與本件圖樣類似之商標於第5
      類獲核准審定，而本件商標卻遭核駁，有失平等原則一節
      ，惟查商品識別性審查要點第2 點規定，審查商標有無識
      別性，應就指定使用之商品或服務、消費者認知、實際交
      易情況及其使用方式，判斷是否足以使相關消費者認識其
      為表彰商品或服務之標識，並得藉以與他人之商品或服務
      相區別。原告所申請之第5 類指定商品多屬營養補充品或
      中西藥等商品，於該醫療保健藥品同業間，並未見以本件
      之類似圖樣作為表彰商品來源之標識，且鮮少有以之作為
      商標背景底層圖樣者，是於該類別商品中，與本件類似之
      商標圖樣較易取得識別性，反觀本件商標圖樣係指定使用
      於化妝品、香水等商品，以化妝品崇尚流行、追求美感之
      商品特質觀之，多樣化之曲線設計顯屬常見背景花樣圖案
      ，依一般消費者之交易認知習慣，極易將該曲線設計花樣
      視為一文宣包裝外觀設計圖樣，較難取得識別性，是原告
      於本件第3 類申請案中，既未能明顯舉證有以本件單一背
      景圖案作為商標使用之事實，要難認本件商標業經原告使
      用且在交易上已成為其商品之識別標識，而得依商標法第
      23條第4 項規定排除同條第1 項第1 款規定之適用；再查
      ，原告所稱第5 類申請註冊第000000000 號商標申請日為
      94年10月17日，晚於本件申請日94年4 月1 日，該申請案
      於95年3 月29日始獲核准審定，亦晚於本件核駁審定日94
      年11月22日，是前開二商標申請日及准駁時點不一，綜前
      判斷考量，二申請案情有別，尚難為相同之處分，第5 類
      申請案獲核准註冊亦屬個案是否妥適之範疇，再予敘明。
　　理  由
一、按「商標得以文字、圖形、記號、顏色、聲音、立體形狀或
    其聯合式所組成。前項商標，應足以使商品或服務之相關消
    費者認識其為表彰商品或服務之標識，並得藉以與他人之商
    品或服務相區別。」為商標法第5 條所規定。又「商標有下
    列情形之一者，不得註冊：一、不符合第5 條規定者。…」
    同法第23條第1 項第1 款復定有明文。
二、原告前於民國（下同）94年4 月1 日以「公司標章(一)」商標
    ，指定使用於商標法施行細則第13條所定商品及服務分類表
    第3 類之「化粧品、造型髮膠、香水、護膚乳液、口紅、敷
    面膜、皮膚及頭髮保養品、按摩油、染髮劑、香皂、洗面乳
    、沐浴乳、洗髮精、洗衣精、嬰兒用清潔劑、亮光臘、香精
    油、牙膏、皮革清潔劑、檀香」商品，向被告經濟部智慧財
    產局申請註冊，經被告審查，認本件商標圖樣係一不規則且
    無特定形狀輪廓的彩色圖案，不足以使商品相關消費者認識
    其為表彰商品之標識，並得藉以與他人之商品相區別，不具
    識別性，應不准註冊，爰以94年11月22日商標核駁第289357
    號審定書予以核駁之處分。原告不服，主張本件商標具識別
    性等理由，提起訴願，經經濟部95年3 月24日經訴字第0950
    6163670 號訴願決定駁回，原告不服，循序提起行政訴訟，
    並為事實欄所載各節之主張，是本件應審酌者厥為：系爭申
    請註冊之商標圖樣是否足以作為使相關消費者識別其商品來
    源之標識？
三、經查：
  (一)原告申請註冊之商標圖樣，係由一以紫色深淺色系交錯方式
    呈現出立體感，但形狀不規則的彩色花紋圖案所構成，且無
    特定圖形意義，實易引人聯想乃習見包裝材料或文宣製品表
    面設色之外觀花樣設計，且有鑒於化妝品業界中，習以多樣
    化之美觀設計花樣作為包裝圖案，消費者亦多將該設計視為
    一裝飾性圖樣，是實不足以使商品相關消費者認識其為表彰
    商品來源之標識，並得藉以與他人之商品相區別，應不具識
    別性，有商標法第23條第1 項第1 款規定之適用。
  (二)再者，依訴願附件2 、3 及4 之實際使用證據觀之，其廣告
    宣傳資料中之招牌、包裝盒及提袋等物所揭示之平面圖案，
    或同時結合有頗具創意與巧思之「NB」設計圖、中文「自然
    美」及外文「na tural beauty 」，或「NB」設計圖在花紋
    圖案上以反白方式呈現，故而該「NB」設計圖、中文「自然
    美」及外文「natu ral beauty 」方為原告表彰商品來源之
    識別標識。至於以前揭形狀不規則的彩色花紋圖案單獨出現
    者，或於廣告人物一旁作為背景構圖，或為頁角之裝飾圖樣
    ，且所揭花紋圖案並不完整，圖樣亦不盡相同，客觀上尚難
    認其係單獨作為商標之使用。是原告以本件商標圖樣上之圖
    形指定使用於化粧品、造型髮膠、香水、護膚乳液、口紅、
    敷面膜、皮膚及頭髮保養品等商品申請註冊，實無法使相關
    消費者認識其為表彰商品來源之標識，並得藉以與他人之商
    品相區別，自不具識別性。
  (三)原告雖稱本件圖形之流竄軌跡均有其一致性，並非任意變換
    之圖形云云。然查本件圖形雖有制式設計格式，惟依一般消
    費者辨識觀點觀之，該圖形未經詳加解說，實難認知有其一
    致性規則及設計意義，僅得視為一文宣包裝外表設計花樣，
    是亦欠缺識別性。
  (四)原告又稱：與本件圖樣類似之商標於第5 類已獲核准審定，
    而本件商標卻遭核駁，有失平等原則云云。惟查：
    1.依商品識別性審查要點第2 點規定，審查商標有無識別性
      ，應就指定使用之商品或服務、消費者認知、實際交易情
      況及其使用方式，判斷是否足以使相關消費者認識其為表
      彰商品或服務之標識，並得藉以與他人之商品或服務相區
      別。原告所申請之第5 類指定商品多屬營養補充品或中西
      藥等商品，於該醫療保健藥品同業間，並未見以本件之類
      似圖樣作為表彰商品來源之標識，且鮮少有以之作為商標
      背景底層圖樣者，是於該類別商品中，與本件類似之商標
      圖樣較易取得識別性。
    2.反觀本件商標圖樣係指定使用於化妝品、香水等商品，以
      化妝品崇尚流行、追求美感之商品特質觀之，多樣化之曲
      線設計顯屬常見背景花樣圖案，依一般消費者之交易認知
      習慣，極易將該曲線設計花樣視為一文宣包裝外觀設計圖
      樣，較難取得識別性。是原告於本件第3 類申請案中，既
      未能明顯舉證有以本件單一背景圖案作為商標使用之事實
      ，要難認本件商標業經原告使用且在交易上已成為其商品
      之識別標識，而得依商標法第23條第4 項規定排除同條第
      1 項第1 款規定之適用。
    3.再原告所稱第5 類申請註冊第000000000 號商標申請日為
      94年10月17日，晚於本件申請日94年4 月1 日，該申請案
      於95 年3月29日始獲核准審定，亦晚於本件核駁審定日94
      年11月22日，是前開二商標申請日及准駁時點不一，綜前
      判斷考量，二申請案情有別，尚難為相同之處分。
  (五)原告另稱：被告之核駁理由，顯為吻合「商標識別性審查要
    點」第4 點「商標不具識別性之例示」之(五)「易使人認係商
    品或服務裝飾之圖樣」，而妄加臆測，所言化粧品業界習以
    多樣化之美觀設計花樣作為包裝圖案，消費者亦多將之視為
    裝飾性圖樣，均屬被告片面臆測之詞云云。然查一般商品於
    包裝盒、提袋上除識別標誌外，另附加裝飾圖樣者尚且不乏
    其例，以化粧品崇尚流行、追求美感之商品特質，自然更是
    不在少數，被告所認應未悖於一般經驗法則；況商標不具識
    別性，並不以「商標識別性審查要點」所例示之情形為限，
    所訴亦無解於前述本件商標圖形本身予人印象即屬習見包裝
    材料或文宣製品表面設色之外觀花樣設計，為一裝飾性圖案
    ，指定使用於化粧品等商品，並不具識別性之認定。又縱使
    原告主觀上確有以該等形狀不規則的彩色花紋圖案作為商標
    使用之意，然所舉實際使用資料為數不多，要難認為本件商
    標業經原告使用且在交易上已成為其商品之識別標識，而得
    依商標法第23條第4 項規定排除同條第1 項第1 款規定之適
    用。
四、綜上，原告所訴，要無足採，從而本件原處分，並無不法，
    訴願決定予以維持，亦無不合。原告徒執前詞，訴請撤銷，
    及請求被告應作成准予商標註冊之處分，均為無理由，應予
    駁回。
五、兩造其餘攻擊防禦方法均與本件判決結果不生影響，故不逐
    一論述，併此敘明。
據上論結，本件原告之訴為無理由，爰依行政訴訟法第98條第3
項前段，判決如主文。
中　　華　　民　　國　　96　　年　　2 　　月　  14  　日
                        第二庭審判長法  官　徐  瑞  晃
                                    法  官  畢  乃  俊
                                    法　官  陳  金  圍
上為正本係照原本作成。
如不服本判決，應於送達後20日內，向本院提出上訴狀並表明上
訴理由，如於本判決宣示後送達前提起上訴者，應於判決送達後
20日內補提上訴理由書（須按他造人數附繕本）。
中　　華　　民　　國　　96　　年　　2 　　月　  14  　日
                                    書記官  陳  可  欣
